【裁判字號】    92,訴,3097
【裁判日期】    920930
【裁判案由】    返還共有物
【裁判全文】
臺灣臺北地方法院民事判決                        九十二年度訴字第三０九七號
    原      告  甲○○○
    訴訟代理人  王如玄律師
                李文健律師
    被      告  蓮園建設股份有限公司
    法定代理人  郭雄塗
    訴訟代理人  侯俊安律師
右當事人間請求返還共有物事件，本院於民國九十二年九月十九日言詞辯論終結，判
決如左：
    主  文
被告應將座落於台北市○○區○○段三小段六○九地號土地上門牌號碼台北市○○路
四七五巷九號、十一號一樓建物前如附圖所示之Ａ、Ｄ、Ｇ、Ｈ、Ｉ部分之圍牆，面
積共計柒點柒玖平方公尺拆除，將占用之土地返還原告及其他共有人全體。
訴訟費用由被告負擔。
本判決於原告提供新台幣肆拾萬陸仟元或同面額之彰化銀行大直分行可轉讓定期存
單為被告預供擔保後得假執行；但被告如以新台幣壹佰拾萬柒仟壹佰陸拾貳元為原
告預供擔保後，得免假執行。
    事  實
甲、原告方面：
  一聲明：除假執行擔保金額外，如主文所示。
  二陳述：
    (一)台北市○○區○○段三小段六○九地號土地（下稱系爭土地）為原告及其他共
      有人所分別共有，原告之權利範圍為000000000000分之0000
      0000000，而系爭土地上之「天生麗直」集合住宅則為被告所興建、銷
      售，其中門牌號碼明水路四七五巷九號、十一號一樓建物前如附圖所示之Ａ、
      Ｄ、Ｇ、Ｈ、Ｉ部分之圍牆（下稱系爭圍牆），亦為被告所興建。
    (二)系爭圍牆係建築在法定空地上：
      建築基地應包括建築物所占之地面及法定空地，且法定空地不得再為建築使用
      ，而依台北市政府工務局八十七年使字第○三九號使用執照之地籍圖，系爭房
      地之基地面積為一四四一點六七平方公尺，設計建築面積為五五七點五四平方
      公尺，法定空地面積則為八八四點一三平方公尺，其中設計建築面積包括甲、
      乙棟之樓地板、警衛室、公共樓梯間及部分陽台之面積，則此外之其他部分基
      地即屬法定空地，系爭圍牆即位於該法定空地內。
    (三)系爭圍牆為無權占有：
      1.系爭圍牆違反法定空地不得再為建築使用之限制，即屬違建，不因使用執照
        之核發而使違建變成合法。
      2.被告銷售系爭土地上「天生麗直」集合住宅所用之宣傳廣告內容並無系爭圍
        牆存在，則各承購戶係基於無系爭圍牆存在之認知與被告訂立房地買賣契約
        ，依消費者保護法第二十二條規定，該廣告內容自屬契約之一部分，是被告
        嗣後縱要變更設計，增建系爭圍牆，自應得全體承購人之同意，否則，未經
        全體承購人同意所增建之系爭圍牆，即屬無權占有。況遍查「天生麗直」集
        合住宅之社區規約，並無任何得於法定空地增建系爭圍牆之協議存在，社區
        區分所有權人會議亦從未為任何允許於法定空地增建系爭圍牆之決議，更顯
        系爭圍牆為無權占有。
    (四)綜上，被告既為系爭圍牆之原始起造人，依原始取得之法理，被告自有處分權
      ，而原告為系爭土地之分別共有人之一，爰依民法第七百六十七條及第八百二
      十一條之規定，訴請被告將系爭圍牆拆除，並將無權占有之土地返還原告及其
      他共有人全體。又系爭圍牆所占土地面積為七點七九平方公尺，每平方公尺之
      土地公告現值為新台幣十六萬七千八百元，全部價值一百三十萬七千一百六十
      二元。
    (五)對被告抗辯之陳述：
      1.系爭圍牆為違建且為無權占有物，「天生麗直」集合住宅管理委員會及區分
        所有權人會議已多次決議應回復法定空地之原貌，並委託律師發函要求被告
        改善，是被告稱系爭圍牆已於民國八十七年點交管理委員會，實不足採。
      2.系爭圍牆與申請建造執照時之綠化一樓平面圖根本不符，再參照申請使用執
        照時之一層平面圖，可知一樓法定空地之設計圖於取得建造執照後已經變更
        ，而此變更又未經全體共有人同意，更顯系爭圍牆無權占有之事實。
      3.系爭圍牆位於法定空地，已違反法定空地不得重複建築使用之規定，並違反
        法定空地之設立目的，被告稱其為更高品質之給付，自屬卸責之詞。
  三證據：提出土地登記謄本一份、照片四幀、本院九十年度北簡字第八○九六號判
    決、本院九十年度北簡字第八○九六號卷九十年十一月二十七日筆錄節本、本院
    九十一年度簡上字第二八四號判決書、判決確定證明書、管委會函、被告公司函
    、內政部函、基地地籍圖、一層平面圖、廣告建築物立體圖、廣告一樓平面圖、
    社區規約、土地複丈成果圖、律師函、錄音帶譯文節本影本各乙份，會議記錄影
    本六份為證，並聲請調取本院九十年度北簡字第八○九六號及本院九十一年度簡
    上字第二八四號案卷宗全部。
乙、被告方面：
  一聲明：駁回原告之訴；如受不利益判決，願供擔保請准宣告免為假執行。
  二陳述：
    (一)被告對於附圖所示Ａ、Ｄ、Ｇ、Ｈ、Ｉ部分之圍牆及花台並無直接或間接占有
      情事，蓋「天生麗直」集合住宅於八十七年間被告興建完成後已將專有部分及
      公共區域共用部分點交買賣契約當事人及區分所有權人所成立之管理委員會，
      而系爭圍牆為法定空地之綠化設施，作用在增加社區美觀及安全，為附著於土
      地及「天生麗直」集合住宅之從物，自已與該社區之公共設施一樣一併移轉予
      區分所有權人，則依公寓大廈管理條例第三十四條第一項第一款規定，共有及
      共用部分之清潔、維護、修繕及一般改良為管理委員會之職務，被告既將系爭
      圍牆點交管理委員會管理，被告已未占有系爭圍牆，自無處分權限。
    (二)系爭圍牆係依被告申請建築執照時所附之綠化一樓平面圖，由被告按圖施工，
      且被告施作時為有權處分人，而原告尚非所有權人，故系爭圍牆為合法存在之
      地上物，並非無權占有。又縱使被告施作之圍牆為被告銷售廣告中所無，但被
      告係以比廣告更高品質之物交付區分所有權人及管理委員會，原告援引消費者
      保護法第二十二條規定主張系爭圍牆為無權占有，自有違誤。
    (三)綜上，系爭圍牆既非無權占有，被告亦非系爭圍牆之直接、間接占有人，並無
      處分權限，原告之請求為無理由，應予駁回。
  三證據：提出建築執照綠化一樓平面圖影本一件為證，並聲請訊問證人黃金生、黃
    金火。
    理  由
一原告主張：其為台北市○○區○○段三小段六○九地號土地之分別共有人，系爭土
  地上之「天生麗直」集合住宅則為被告所興建、銷售，其中門牌號碼明水路四七五
  巷九號、十一號一樓建物前如附圖所示之Ａ、Ｄ、Ｇ、Ｈ、Ｉ部分之圍牆，亦為被
  告所興建，系爭圍牆因建築於法定空地上，為違建，且無權占有系爭土地，而依原
  始取得之法理，被告對系爭圍牆有所有權及處分權，為此，爰依民法第七百六十七
  條及第八百二十一條之規定，訴請被告將系爭圍牆拆除，並將無權占有之七點七九
  平方公尺土地返還原告及其他共有人全體等語。被告則以：系爭圍牆係由被告依申
  請建築執照時所附之綠化一樓平面圖，按圖施工，且被告施作時為有權處分人，而
  原告尚非所有權人，故系爭圍牆為合法存在之地上物，並非無權占有，況系爭圍牆
  為附著於土地之從物，已於八十七年與該社區之公共設施一併移轉予區分所有權人
  ，並由管理委員會管理，被告已未占有系爭圍牆，自無處分權限，原告請求被告拆
  除系爭圍牆及返還占有之土地，為無理由等語置辯。
二兩造不爭執之事項：
  (一)台北市○○區○○段三小段六○九地號土地上「天生麗直」集合住宅，門牌號碼
    明水路四七五巷九號、十一號一樓建物前確實存在如附圖所示之Ａ、Ｄ、Ｇ、Ｈ
    、Ｉ部分之圍牆。
  (二)系爭圍牆占用之土地面積為七點七九平方公尺。
  (三)系爭圍牆為被告所建築。
  (四)系爭圍牆並未計入「天生麗直」集合住宅之建築物總面積，亦未辦理所有權登記
    。
  (五)系爭圍牆係建築在「天生麗直」集合住宅建築基地之法定空地上。
  (六)原告為系爭土地之分別共有人之一。
三原告主張：系爭圍牆無權占有「天生麗直」集合住宅建築基地之法定空地，而被告
  為系爭圍牆之原始起造人，占有系爭圍牆並有處分權，應予以拆除並返還占用之土
  地。被告則辯以：系爭圍牆並非無權占有法定空地，且已點交予「天生麗直」集合
  牆，並對系爭圍牆有處分權？系爭圍牆是否無權占有系爭土地？經查：
  (一)被告為系爭圍牆之占有人及所有權人，且對系爭圍牆有處分權：
    1.按所稱建築基地，為供建築物本身所占之地面及其所應留設之法定空地。應留
      第一項、第三項定有明文。故在法定空地上不能再申請建造執照興建建築物，
      或將原核准建造執照之建築物延伸建築在法定空地上，縱使在法定空地上興建
      建築物，亦不得將該建築物與其他取得建造執照之建築物一併申請使用執照，
      則依土地登記規則第七十九條第一項規定，法定空地上之建築物亦不得辦理建
      物所有權第一次登記。
    2.系爭圍牆之高度，最高處達一百六十九公分及一百七十三公分，多數圍牆高度
      為一百零八公分，而併被作為花台使用之圍牆高度最低也有六十六至六十八公
      分，且系爭圍牆Ａ、Ｄ部分在明水路四七五巷九號一樓建物前圍成一ㄇ字型，
      僅留一出入口，而Ｇ、Ｈ、Ｉ部分之圍牆則在明水路四七五巷十一號一樓建物
      前圍成一ㄇ字型，亦僅留一出入口，有現場照片四幀、台北市中山地政事務所
      土地複丈成果圖附卷可稽，及調取本院九十年度北簡字第八○九六號卷第三十
      五、三十六頁九十年三月七日之勘驗筆錄足佐，可知系爭圍牆具有限制他人通
      行，並將圍牆內空間專供明水路四七五巷九號、十一號一樓住戶使用之作用；
      而於本院九十年度北簡字第八○九六號訴訟九十年十一月二十七日言詞辯論中
      ，明水路四七五巷九號一樓之所有權人黃金生稱：「（問：被告黃金生你買九
      號房屋時，有沒有買照片上之花台及圍牆（即附圖Ａ、Ｄ部分）？）沒有。」
      、明水路四七五巷十一號一樓之所有權人黃金火亦稱稱：「（問：被告黃金火
      你買十一號房屋時，有沒有買照片上之花台及圍牆（即附圖Ｇ、Ｈ、Ｉ部分）
      ？）沒有。」有該日言詞辯論筆錄節本影本一份在卷可憑，則系爭圍牆之作用
      既在限制他人通行，並將圍牆內空間專供明水路四七五巷九號、十一號一樓住
      戶使用，卻非各該建物所有人所有，即非各該建物之從物；又系爭圍牆僅環繞
      明水路四七五巷九號、十一號一樓建物大門而興建，顯然無防衛「天生麗直」
      集合住宅社區之功能，且有礙該社區其他區分所有權人通行及使用系爭圍牆所
      圍繞範圍內法定空地之權利，實無助於「天生麗直」集合住宅之效用，自亦非
      該集合住宅之從物。是系爭圍牆既具有區隔利用空間及防止他人進入之作用，
      又非從物，即屬具有獨立經濟價值之地上物，而具有獨立之所有權，係一獨立
      之不動產；被告辯稱系爭圍牆係法定空地之綠化工程，作用在增加「天生麗直
      」集合住宅之美觀及安全，為該住宅建物及土地之從物，不足採信。
    3.系爭圍牆係被告所興建，其既為獨立之不動產，則依原始取得之法理，被告於
      興建完成時即已取得系爭圍牆之所有權，惟參諸首揭法條規定及說明，因系爭
      圍牆建築於法定空地上而不能取得使用執照，亦不得辦理建物所有權第一次登
      記。被告取得所有權後，因系爭圍牆無法辦理所有權移轉登記，被告自無可能
      將其所有權以法律行為移轉與他人，是被告應為系爭圍牆之所有權人。
    4.被告雖辯稱系爭圍牆已於八十七年點交「天生麗直」集合住宅管理委員會，其
      已無處分權云云，惟「天生麗直」集合住宅於八十七年交屋後，該社區管理委
      員會於八十八年五月二十一日即決議向建商（即被告）爭取索回法定空地，並
      於同年七月三十日委託王如玄律師發函通知被告進行公共設施之改善，其中第
      六點為「將門牌號碼台北市○○路四七五巷九號、十一號、十三號、十五號、
      十七號及十九號一樓建物擅自增建之矮牆、欄杆、柵門部分拆除，並將該處地
      面回復至如廣告圖所示之狀態。」，同年十一月二十日臨時區分所有權人會議
      亦決議「拆除法定空地增建部份並規劃設計造景」，嗣後區分所有權人大會及
      社區管理委員會並多次決議將法定空地增建物拆除，進行綠化美化，有原告提
      出之常青國際法律事務所八十八年七月三十日常青字第○四九號函、天生麗
      直大廈臨時區分所有權人會議會議紀錄、天生麗直管理委員會第六屆區分所有
      權人大會會議紀錄、天生麗直社區管理委員會第二屆第四次、第三屆第一次、
      第三屆第二次、第三屆第一次、第三屆第五次管理委員會議會議紀錄影本各一
      份在卷可證，是天生麗直社區管理委員會並未受領系爭圍牆，亦未曾管理系爭
      圍牆，對系爭圍牆更未曾取得事實上之處分權，被告前開抗辯，實無足採。此
      外，被告復未舉證證明其已將系爭圍牆之事實上處分權轉讓他人，則被告對於
      系爭圍牆自仍具有所有權及事實上之處分權。
    5.按對於物有事實上管領之力者，為占有人，民法第九百四十條定有明文。本件
      被告既為系爭圍牆之所有權人，有事實上之處分權，且未將系爭圍牆交付他人
      管領，被告即為系爭圍牆有事實上管領力之人，而為直接占有人，被告辯稱其
      未占有系爭圍牆，不足採信。
    6.至被告聲請傳訊黃金生、黃金火以證明並非被告不願意拆除，而是黃金生、黃
      金火不讓被告拆除部分，因原告表示對於黃金火、黃金生表示不願意拆除的部
      份沒有意見，故無傳訊之必要。又被告要再具狀陳報以證明系爭圍牆當時有點
      交給管理委員會部分，因民法第七百六十七條規定所有權人對於無權占有其所
      有者得得請求返還之，所稱之占有，不惟指直接占有，即間接占有亦包括在內
      ，本件被告為有處分權人，縱曾將系爭圍牆交付給管理委員會，惟被告仍為間
      接占有人，原告仍得向被告請求返還，故無待被告證明系爭圍牆有點交給管理
      委員會之必要；況且管理委員會並非法人，無權利能力，其縱經合法選任委員
      而產生，對外亦非當然為全體區分所有權人之代表人或代理人，故被告縱曾同
      意將系爭圍牆之所有權贈與管理委員會，亦屬無效，該管理委員會自無從取得
      系爭圍牆之所有權，併予敘明。
  (二)系爭圍牆為無權占有系爭土地：
    1.查被告申請建造執照時，系爭土地之法定空地上並無系爭圍牆之設計，且被告
      於銷售系爭土地上之「天生麗直」集合住宅之房屋時，作為廣告宣傳用之建築
      物立體圖及一樓平面圖亦無系爭圍牆存在，有被告提出其申請建造執照時之綠
      化一層平面圖影本一件、原告提出之「天生麗直」集合住宅建築物立體圖、一
      樓平面圖各一件附卷可稽，可知被告銷售「天生麗直」集合住宅時，系爭土地
      之法定空地確實無系爭圍牆之設計，而依消費者保護法第二十二條規定，前開
      廣告應為銷售房屋契約之內容，則被告依房屋銷售契約將建築完成之「天生麗
      直」集合住宅及其基地移轉交付與承購之各區分所有權人時，自負有不於法定
      空地上建築任何契約所無之建築物之義務，易言之，被告於將系爭土地及「天
      生麗直」集合住宅移轉登記予承購之各區分所有權人時，即無權再占用系爭土
      地而讓非區分所有權人所有之不動產繼續占有系爭土地。
    2.系爭圍牆為被告依「天生麗直」集合住宅使用執照申請前變更完成之設計圖所
      興建，固有原告提出之一層平面圖及本院九十年度北簡字第八○九六號卷第一
      百九十五頁之綠化壹層平面圖影本各一份足佐，可證被告當時係屬有權興建，
      惟系爭土地既因被告出售「天生麗直」集合住宅之房屋而移轉登記為各區分所
      有權人共有，被告已非系爭土地之所有權人，對系爭土地即無占有及使用權；
      又如前所述，依區分所有權人與被告間契約之合意，被告亦無權讓任何非區分
      所有權人所有之建築物繼續占有使用系爭土地，故本件亦無「視為區分所有權
      人默視同意建築物之所有人得繼續占有使用系爭土地」之情形。則被告既已無
      所有權，亦無經所有權人同意之使用權，得繼續占有使用系爭土地，是其所有
      之系爭圍牆繼續占有系爭土地之法定空地，即屬無權占有，不因其興建時係依
      建築設計圖興建及有權興建而不同，亦不因「天生麗直」集合住宅業經主管機
      關依其建築完成之現況審核而核發使用執照而有異，被告以系爭圍牆係按建築
    3.系爭圍牆之作用在於限制他人通行，並將圍牆內空間專供明水路四七五巷九號
      、十一號一樓住戶使用已如前述，被告以法定空地綠化工程之名義興建，目的
      僅在規避建築法第十一條第三項法定空地不得重複使用之限制，實與法定空地
      之綠化設施不符，被告辯稱系爭圍牆為法定空地之綠化設施，亦不足採。
  (三)按所有人對於無權占有或侵奪其所有物者，得請求返還之；對於妨害其所有權者
    ，得請求除去之；有妨害其所有權之虞者，得請求防止之。又各共有人對於第三
    人，得就共有物之全部為本於所有權之請求。但回復共有物之請求，僅得為共有
    人全體之利益為之。民法第七百六十七條、第八百二十一條定有明文。本件原告
    既為系爭土地之共有人之一，而被告對系爭圍牆有處分權，且占有系爭圍牆及系
    爭圍牆所占有之土地，原告自得依前揭法條請求被告拆除系爭圍牆，並將因系爭
    圍牆所占用之七點七九平方公尺之土地返還原告及其他共有人全體。
四綜上所述，本件原告主張被告所有且占有之系爭圍牆無權占有系爭土地，應堪採信
  。從而原告依民法第七百六十七條、第八百二十一條請求被告將座落於台北市○○
  區○○段三小段六○九地號土地上門牌號碼明水路四七五巷九號、十一號一樓建物
  前如附圖所示之Ａ、Ｄ、Ｇ、Ｈ、Ｉ部分之圍牆，面積共計七點七九平方公尺拆除
  ，將占用之土地返還原告及其他共有人全體，為有理由，應予准許。
五兩造均陳明願供擔保，聲請宣告假執行或免為假執行，核均無不合，爰各酌定相當
  之擔保金額，併准許之。
六本件判決之基礎已臻明確，兩造其餘攻擊防禦方法及舉證，核與判決無影響，爰不
  一一論述，併此敘明。
七據上結論：本件原告之訴為有理由，依民事訴訟法第七十八條、第三百九十條第二
  項、第三百九十二條第二項，判決如主文。
中      華      民      國    九十二    年      九      月    三十      日
                                    民事第五庭  法      官  周美雲
右為正本係照原本作成
如對本判決上訴，須於判決送達後廿日內向本院提出上訴狀
民事訴訟法第三百九十二條第三項：「依前項規定預供擔保或提存而免為假執行，應
於執行標的物拍定、變賣或物之交付前為之。」
中      華      民      國    九十二    年      九      月    三十    日
                                                書  記  官  王宜玲


司法院資訊處製作；財團法人民間司法改革基金會備份。
